最高法院刑事判決　　　　　　九十四年度台上字第一四三七號
　　上　訴　人　台灣高等法院台南分院檢察署檢察官
　　被　　　告　乙○○
　　　　　　　　甲○○
上列上訴人因被告等貪污案件，不服台灣高等法院台南分院中華
民國九十四年一月十八日第二審更審判決（九十三年度重上更(五)
字第三八四號，起訴案號：台灣嘉義地方法院檢察署八十六年度
偵字第八一一六號、八十七年度偵字第一七九二號），提起上訴
，本院判決如下：
    主  文
上訴駁回。
    理  由
本件原判決認定被告甲○○自民國七十九年一月五日起，至翌年
九月二十六日止，擔任中國石油股份有限公司（下稱中油公司）
嘉義營運處大林加油站站長，負責點收該加油站加油款及審核員
工差假並製作工作日誌等業務，被告乙○○當時係大林加油站加
油員，負責加油及收取加油款工作，均係依據法令從事公務之人
員。緣乙○○當時沈溺大家樂賭博，時常未能簽到上班，為避免
因曠職而遭解僱，遂要求站長甲○○於輪休（或上、下午班不同
班別）之際代其簽到及上班，並許以每代一班給予相當日薪新台
幣（以下同）一千元之酬勞，甲○○明知中油公司工作規則有代
簽到者以曠職論之規定，竟為貪圖前揭報酬而應允，由甲○○於
附表所示自己輪休或上、下午班不同班別之時間，前往大林加油
站代乙○○上班時，連續在值班站長所掌管如附表所示日期之工
作日誌上代乙○○簽到，王文華、謝桃源、紀俊郎、劉云俊等代
理站長（未據檢察官起訴，現均已逾追訴權時效）於審核並製作
各該日之工作日誌時，明知乙○○並未簽到上班，以乙○○為名
簽到者實係甲○○所為，因礙於甲○○係彼等長官，竟與甲○○
、乙○○共同基於明知為不實之事項，而登載於站長職務上所掌
公文書之概括犯意聯絡，任由甲○○連續將乙○○親自簽到上班
之不實事項登載於如附表所示日期之工作日誌上，未將之剔除而
據以完成製表蓋章，呈報中油公司嘉義營運處，作為該公司查核
員工是否到班應否給薪之依據，而連續行使之，足以生損害於中
油公司對於員工人事管理及核發薪資之正確性等情。係以上開事
實迭據乙○○於法務部調查局嘉義市調查站（下稱嘉義市調查站
）及偵查中坦承不諱，並有其親筆所寫之自白書附卷足稽，且經
證人即大林加油站代理站長游清木、王文華於嘉義市調查站證述
屬實，復有大林加油站如附表日期所示之工作日誌影本在卷足資
佐證。而該工作日誌記載顯示，甲○○於輪休及下班後由王文華
、謝桃源、紀俊郎、劉云俊以代理站長值班時，確有替乙○○簽
到上班之情形，此有各該簽名筆跡及嘉義市調查站八十七年七月
三十日嘉市肅字第八七三七四號函檢送之「甲○○於輪休或不同
班別代乙○○簽到清查表」在卷足稽。又甲○○於調查站檢視乙
○○於大林加油站之出勤簽到筆跡清查表後，雖供稱伊代乙○○
簽到之日數有二八一日，然將類似仿冒之簽到筆跡計算在內，實
際上只有九十三次代班簽到。再檢察官偵訊時，命乙○○與甲○
○對質，乙○○仍堅稱確有未上班而支付簽到款項一千元予甲○
○情事，益證甲○○確有收取乙○○每日一千元代價，替乙○○
簽到上班，以掩護乙○○未上班之事實。按中油公司之政府股份
在百分之五十以上，屬國營事業機關，其依法令從事於該公司職
務之人員，應認為刑法上所稱之公務員。而據該公司人事課長劉
東光證述工作日誌有簽到簿之性質，應由工作人員上班時於工作
日誌簽到等情，則值班站長根據員工於工作日誌上所為簽到情形
製表蓋章後，呈報中油公司嘉義營運處，作為該公司查核員工是
否到班應否給薪之依據，該工作日誌自係公務員職務上所掌管製
作之公文書。王文華等如附表所示之各代理站長均明知乙○○未
上班，及甲○○代乙○○簽到之情形，未將乙○○剔除，猶將不
實事項登載於工作日誌，完成製表蓋章，呈報中油公司嘉義營運
處，與甲○○、乙○○自有犯意聯絡及行為分擔。本件事證明確
，被告二人犯行堪以認定，為其所憑之證據及認定之理由。並說
明乙○○與甲○○共謀，由甲○○連續將乙○○親自簽到上班之
不實事項登載於如附表所示日期之工作日誌上，王文華等值班站
長未將之剔除而據以完成製表蓋章，呈報中油公司嘉義營運處，
作為該公司查核員工是否到班應否給薪之依據，而連續行使之，
足以生損害於中油公司對員工人事管理及核發薪資之正確性。所
為均係犯刑法第二百十六條行使第二百十三條公務員登載不實文
書罪。渠等公務員登載不實之低度行為，應為進而行使之高度行
為所吸收，不另論以公務員登載不實文書罪。其二人與代理站長
王文華、謝桃源、紀俊郎、劉云俊、游清木間具有犯意聯絡及行
為分擔，均為共同正犯。又渠等行使公務員登載不實文書，先後
多次，時間緊接，犯罪構成要件相同，顯係基於概括之犯意反覆
為之，為連續犯，各應以一罪論並加重其刑。因而將第一審判決
撤銷，改判依刑法第二十八條、第三十一條第一項、第五十六條
、第二百十六條、第二百十三條，論以甲○○、乙○○共同連續
行使公務員明知為不實之事項，而登載於職務上所掌之公文書，
足以生損害於公眾罪，量處甲○○有期徒刑二年，乙○○有期徒
刑一年六月，並以被告等前未曾受有期徒刑以上刑之宣告，因一
時失慮，偶罹刑典，甲○○已六十七歲退休，乙○○亦患有慢性
腎衰竭、尿毒症，有嘉義榮民醫院診斷證明書在卷足憑，其等經
此刑之宣告後，應知警惕，無再犯之虞，認以暫不執行其刑為適
當，乃依刑法第七十四條第一款規定，均予宣告緩刑五年。復說
明公訴意旨另以：(1)被告甲○○與乙○○皆係依據法令從事公務
之人員，均明知中油公司工作規則有代簽到者以曠職論處及曠職
之日不給薪資之規定，竟自七十九年一月五日起至同年十二月九
日止，在甲○○擔任大林加油站長期間，基於共同偽造文書、意
圖為自己不法所有之概括犯意聯絡，在乙○○未依時上班之際，
由甲○○利用值班之機會，於該日工作日誌上代為簽到，登載於
職務上所掌管之日誌公文書上，並完成製表蓋章，呈報中油公司
嘉義營運處。(2)又甲○○利用輪休或上、下午班不同班別之際，
前往加油站虛偽代乙○○上班，並於該日代理站長王文華、游清
木、謝桃源、紀俊郎、劉云俊等人所掌管之工作日誌上代簽到，
使無犯意聯絡之王文華等人於審核工作日誌表時，未將之剔除，
而將此不實事實登載於職務上所掌管日誌上，並完成製表蓋章，
呈報中油公司嘉義營運處，均足生損害於該營運處對於人事管理
之正確性。(3)甲○○於休假代簽到後或虛應執行勤務二小時旋離
開加油站，並未依時實際代執勤務，使該營運處人事、會計管理
員陷於錯誤，如數給與乙○○日薪一千三百元，而乙○○則於翌
日或他日與甲○○碰遇時，按未上班日數每日交付一千元予甲○
○，二人共同利用職務上之機會，以此方式詐騙得逞約二十次，
共詐得二萬六千元。因認被告乙○○、甲○○二人前揭各行為，
分別涉犯刑法第二百十六條行使第二百十三條、第二百十四條登
載不實文書罪及使公務員登載不實罪，暨修正前貪污治罪條例第
五條第一項第二款利用職務上之機會詐取財物罪云云。惟查：上
開工作日誌均為甲○○利用自己輪休或與乙○○不同班別時代乙
○○簽到上班之記錄，並未有甲○○利用本身值班之機會，於該
日工作日誌上代乙○○簽到而登載於所掌管之日誌公文書上之證
據，況據調查站提示乙○○於大林加油站之出勤簽到筆跡清查表
，訊問乙○○「依該表甲○○代你簽到之日數有二八一日、游清
木有三五日、紀俊郎有三九日、謝桃源有二一日、王文華有五二
日，共計有四二五日，你於七十九、八十年間有無確實上班，為
何未簽到？」，乙○○答稱「我大部分均有上班，但因習慣性未
簽到，而由甲○○等人代簽，我除前述劉景山、甲○○擔任站長
任內之分別為四次及二十次未上班簽到外，其餘均有上班」（見
偵查卷第七頁），足見當時代乙○○簽到者並非僅有甲○○一人
，而係包括其餘代理站長在內，該代簽情形自不能作為乙○○未
上班之依據，另偵卷所附之工作日誌上尚有多次甲○○擔任值班
站長而乙○○輪休之紀錄，卻無甲○○擔任值班站長而乙○○有
簽到上班之紀錄，益徵公訴人此部分之舉證不足，復查無其他事
證可認被告二人有利用甲○○值班之機會偽造文書之犯行，公訴
人認被告二人此部分行為犯有刑法第二百十六條行使第二百十三
條公務員登載不實罪，尚乏依據。又查證人即代理站長游清木於
調查站中證稱「（乙○○未確實上班，由何人代班？）甲○○代
班。」「（甲○○如何為乙○○代班？）我於甲○○休假時代理
站長，甲○○即利用休假時代乙○○至加油站並代為簽到」（見
調查卷第八頁反面），王文華於調查站中供稱「站長甲○○於休
假而由我代理時，其間若乙○○有班，甲○○均會至加油站代理
乙○○上班並簽到。」「我身為代理站長，乙○○沒來上班而由
甲○○代班並簽名，我均親自目睹」「甲○○曾對我表示，勿供
出詳情，我因怕長官甲○○受處分，故稱不知情（即未向政風單
位陳述事實）」（見調查卷第十三頁），堪認王文華等如附表所
示之各代理站長均明知乙○○未確實上班，及甲○○有代乙○○
簽到之情形，其於審核工作日誌時，未將乙○○剔除，猶將不實
事項登載於工作日誌，完成製表蓋章，呈報中油公司嘉義營運處
，以該加油站工作範圍小、員工每班僅三至四人以觀，乙○○未
確實上班及甲○○有代為簽到之情形，當時身為代理站長之王文
華等人（如附表所示），要無不知情之可能，其與甲○○、乙○
○等人自有犯意聯絡及行為分擔，而為共同正犯，已如前述，甲
○○、乙○○二人就此自無使公務員（即代理站長）登載不實可
言，公訴人認被告二人就(2)部分事實，認係犯刑法第二百十六條
行使第二百十四條使公務員登載不實罪，亦難成立。至於被告二
人被指甲○○於休假代簽到後或虛應執行勤務二小時旋離開加油
站，並未依時實際代執勤務，使該營運處人事、會計管理員陷於
錯誤，如數給與乙○○日薪一千三百元，而乙○○則於翌日或他
日與甲○○碰遇時，按未上班日數每日交付一千元予甲○○，二
人共同利用職務上之機會詐騙得逞約二十次，被告二人涉有修正
前貪污治罪條例第五條第一項第二款利用職務上之機會詐取財物
罪部分，雖代理站長游清木曾於調查站訊問時稱「甲○○代乙○
○上班大部分是至加油站簽完名後即離開，未實際上班，其餘部
分情形是協助加油一、二小時後即離開」等語（見調查卷第九頁
），惟此僅游清木一人所見，其餘代理站長如王文華於調查站中
即供稱站長甲○○休假而由伊代理站長時，若逢乙○○有班，甲
○○均會至加油站代理乙○○上班並代乙○○簽到（見調查站卷
第十三頁），參以證人即中油公司管理師龔清顯、鄭文龍、陳巖
榮、陳乙慶分別於一審及原審之前審調查中證稱，渠等至大林加
油站查核人員上班方面僅核對工作日誌有幾名員工簽到，幾名員
工上班，並未發現有員工未到班之情形，人事課長劉東光及管理
師於原審調查時亦到庭證稱，彼等核對工作日誌上之人員數目與
實際到班人數相符等情，則若甲○○代乙○○簽到上班時並未確
實執行勤務，何以長達一年內無人發覺，游清木前揭所稱甲○○
代班時有「至加油站簽完名後即離開，……協助加油一、二小時
後即離開」之情形，有可能係甲○○遲到早退之擴張，依「罪證
有疑，利於被告」之法則，難以確實證明甲○○有未上班而詐欺
乾薪之犯行。又乙○○七十九年一月一日起至六月三十日止之日
薪為九百五十五元、七十九年七月一日起至十二月三十一日止日
薪為一千零八十元之事實，有中油公司油品行銷事業部嘉南營業
處八十九年十月二十一日八九嘉南人字第０一四０一二七號函（
原法院更二審卷第三十七頁）、九十三年九月二十二日嘉人字第
０九三０００四一六五號函在卷可稽，故乙○○在偵查中自承「
……我當時日薪一三００元或一四００元，扣除一千元，約還有
三、四百元可領。」等語（見八十六年度偵字第八一一六號卷第
三六頁），自與事實不符，應以中油公司油品行銷事業部嘉南營
業處上揭函為可採。可見乙○○給付甲○○代班之報酬相當於其
自己應領之日薪，於七十九年一月一日起至六月三十日止尚高於
其日薪，既然甲○○有確實代班工作，其雖有登載不實公文書，
與利用職務上機會詐取財物之要件亦有不符，此外，復查無其他
積極證據足認被告二人有前揭公訴意旨事實之犯行，自難依修正
前貪污治罪條例第五條第一項第二款利用職務上之機會詐取財物
罪相繩。綜上，此部分公訴意旨所述之被告各項犯嫌，均屬不能
證明，惟檢察官認此部分與前揭論罪科刑部分有方法結果之牽連
關係，有裁判上一罪關係，故不另為無罪之諭知。已說明其證據
取捨及被告等此部分之犯罪不能證明之理由甚詳，經核於法尚無
違誤。檢察官上訴意旨略稱：(一)乙○○給付甲○○代班之報酬，
於七十九年七月一日起至十二月三十一日止係低於其日薪，每給
一日乙○○尚可得八十元，則乙○○並未上班竟向中油公司詐取
薪資，原判決就此未詳加調查說明，有理由不備之違誤。(二)原判
決事實未指游清木亦因礙於甲○○係其長官，而與甲○○、乙○
○共同基於明知為不實之事項登載於站長職務上所掌公文書之概
括犯意聯絡，然理由欄竟認為「甲○○、乙○○二人與代理站長
王文華、謝桃源、紀俊郎、劉云俊、游清木間具有犯意聯絡及行
為分擔……均應論以共同正犯。」，有理由矛盾之違法。(三)原判
決理由一方面認乙○○並非不識字之人，自己認知自白書之內容
，另一方面僅依乙○○之辯詞，認為「足見當時代被告乙○○簽
到者，並非僅有甲○○一人，而係包括其餘代理站長在內，該代
簽情形自不能作為乙○○未上班之依據。」，有理由不備之情形
。
(四)「工作日誌上尚有多次甲○○擔任值班站長而乙○○輪休之紀
錄」，僅係證明乙○○輪休時，甲○○擔任值班站長未予代簽到
，此事屬當然。至於「無甲○○擔任值班站長而乙○○有簽到上
班之紀錄。」，此有可能甲○○擔任值班站長，而乙○○適為輪
休或請假，並非即能推定甲○○自七十九年一月五日起至翌年九
月二十六日止均未代乙○○簽到上班，原判決有證據法則適用不
當之違法云云。惟依原判決所認定之事實，乙○○當時沈溺大家
樂賭博，時常未能簽到上班，為避免因曠職遭解僱，遂要求甲○
○於輪休之際代其簽到上班，而甲○○為貪圖報酬而應允。是乙
○○要求甲○○代其簽到上班，旨在避免遭解僱，而甲○○係貪
圖報酬而應允，均無共謀向中油公司詐取薪資之犯意甚明。則乙
○○於七十九年七月一日起至十二月三十一日止，給付報酬後，
縱尚可得八十元，但其金額少，在此期間，甲○○代為簽到上班
之次數不多，顯不足以認定其二人有藉此向中油公司詐取此項薪
資之故意，原判決雖未調查說明，亦無理由不備之可言。又原判
決理由雖漏未說明游清木亦屬共同正犯之一，而與認定之事實不
相一致，但此項瑕疵，與判決之結果並無影響。至於其他上訴意
旨所指情形，乃事實審法院採證認事之職權行使，經核並無理由
不備及證據法則適用不當之可言。從而上訴人徒憑己見漫加指摘
原判決違法，難認有理由，應予駁回。
據上論結，應依刑事訴訟法第三百九十六條第一項，判決如主文
。
中　　華　　民　　國　九十四　年　　三　　月　二十四　日
                      最高法院刑事第六庭
                          審判長法官  莊　登　照
                                法官  洪　明　輝
                                法官  黃　一　鑫
                                法官  魏　新　和
                                法官  林　秀　夫
      本件正本證明與原本無異
                                      書  記  官
中　　華　　民　　國　九十四　年　　三　　月　二十九　日
                                                      Ｖ
附錄本案論罪科刑法條：
刑法第二百十三條：
公務員明知為不實之事項，而登載於職務上所掌之公文書，足以
生損害於公眾或他人者，處一年以上七年以下有期徒刑。
刑法第二百十六條：
行使第二百十條至第二百十五條之文書者，依偽造、變造文書或
登載不實事項或使登載不實事項之規定處斷。
附表：
（一）  甲○○於輪休代乙○○簽到統計：
 ┌──┬───┬───────────┬───┬───────┬───┐
 │編號│月  份│日              期    │ 次數 │   值班站長   │備  註│
 ├──┼───┼───────────┼───┼───────┼───┤
 │一  │七十九│5、7、13、15、19、21  │  ７  │  王文華      │ 　　 │
 │    │年一月│、23                  │      │              │      │
 ├──┼───┼───────────┼───┼───────┼───┤
 │二  │二月  │6、18、20、24         │  ４  │  王文華      │      │
 ├──┼───┼───────────┼───┼───────┼───┤
 │三  │三月  │8、10、12、14         │  ４  │  王文華      │      │
 ├──┼───┼───────────┼───┼───────┼───┤
 │四  │四月  │4、8、14、26          │  ４  │  王文華      │      │
 ├──┼───┼───────────┼───┼───────┼───┤
 │五  │五月  │4、6、12、14、20      │  ５  │  王文華      │      │
 ├──┼───┼───────────┼───┼───────┼───┤
 │六  │六月  │3、9、10、17、23      │  ５  │  王文華      │      │
 ├──┼───┼───────────┼───┼───────┼───┤
 │七  │七月  │16                    │  １  │  王文華      │      │
 ├──┼───┼───────────┼───┼───────┼───┤
 │八  │八月  │25                    │  １  │  王文華      │      │
 ├──┼───┼───────────┼───┼───────┼───┤
 │九  │八月  │26、28                │  ２  │  謝桃源      │      │
 ├──┼───┼───────────┼───┼───────┼───┤
 │十  │十月  │20                    │  １  │  謝桃源      │      │
 ├──┼───┼───────────┼───┼───────┼───┤
 │十一│十一月│14、24                │  ２  │  王文華      │      │
 ├──┼───┼───────────┼───┼───────┼───┤
 │十二│十二月│24、26                │  ２  │  游清木      │      │
 ├──┼───┼───────────┼───┼───────┼───┤
 │    │八十年│                      │      │              │      │
 │十三│一月  │21、22、26            │  ３  │  游清木      │      │
 ├──┼───┼───────────┼───┼───────┼───┤
 │十四│  二月│7、20、23、26         │  ４  │  游清木      │      │
 ├──┼───┼───────────┼───┼───────┼───┤
 │十五│  三月│21                    │  １  │  游清木      │      │
 ├──┼───┼───────────┼───┼───────┼───┤
 │十六│  四月│13、14、23、27、29    │  ５  │  游清木      │      │
 ├──┼───┼───────────┼───┼───────┼───┤
 │十七│  五月│6、16                 │  ２  │  游清木      │      │
 ├──┼───┼───────────┼───┼───────┼───┤
 │十八│  六月│4、18、28             │  ３  │  游清木      │      │
 ├──┼───┼───────────┼───┼───────┼───┤
 │十九│  七月│13、17、18、20        │  ４  │  游清木      │      │
 ├──┼───┼───────────┼───┼───────┼───┤
 │二十│  八月│1、6、28              │  ３  │  游清木      │      │
 ├──┼───┼───────────┼───┼───────┼───┤
 │二一│  九月│6、10、18、24、25、26 │  ６  │  游清木      │      │
 ├──┴───┴───────────┴───┴───────┼───┤
 │總計代簽次數：六十九次                                      │      │
 └──────────────────────────────┴───┘
（二）甲○○於不同班別代乙○○簽到統計：
 ┌──┬───┬─────────┬─────┬─────┬────┐
 │編號│月  份│日              期│次數統計  │值班站長  │備    註│
 ├──┼───┼─────────┼─────┼─────┼────┤
 │一  │六月  │二十二日          │   １     │  紀俊郎  │甲○○上│
 │    │      │                  │          │          │第二班卻│
 ├──┼───┼─────────┼─────┼─────┤代第一班│
 │二  │六月  │二十四日、三十日  │   ２     │  劉云俊  │之乙○○│
 │    │      │                  │          │          │簽到，或│
 ├──┼───┼─────────┼─────┼─────┤甲○○上│
 │    │      │                  │          │          │第一班卻│
 │三  │七月  │十七日            │   １     │  謝桃源  │代第二班│
 ├──┼───┼─────────┼─────┼─────┤之乙○○│
 │    │      │                  │          │          │簽到。  │
 │四  │七月  │十九日            │   １     │  紀俊郎  │        │
 ├──┼───┼─────────┼─────┼─────┤        │
 │五  │八月  │二十二日          │   １     │  謝桃源  │        │
 ├──┼───┼─────────┼─────┼─────┤        │
 │六  │八月  │十四日、十六日    │   ４     │  紀俊郎  │        │
 │    │      │十八日、二十四日  │          │          │        │
 ├──┼───┼─────────┼─────┼─────┤        │
 │七  │九月  │五、九日          │   ３     │  謝桃源  │        │
 │    │      │十七日            │          │          │        │
 ├──┼───┼─────────┼─────┼─────┤        │
 │八  │九月  │二十九日          │   １     │  紀俊郎  │        │
 ├──┼───┼─────────┼─────┼─────┤        │
 │九  │十月  │四、十六、二十四日│   ３     │  紀俊郎  │        │
 ├──┼───┼─────────┼─────┼─────┤        │
 │十  │十一月│十七、二十八日    │   ２     │  謝桃源  │        │
 ├──┼───┼─────────┼─────┼─────┤        │
 │十一│十一月│十九、二十一、    │   ３     │  紀俊郎  │        │
 │    │      │二十五日          │          │          │        │
 ├──┼───┼─────────┼─────┼─────┤        │
 │十二│十二月│五、九日          │   ２     │  紀俊郎  │        │
 ├──┴───┴─────────┴─────┴─────┴────┤
 │總計代簽次數：二十四次                                            │
 └─────────────────────────────────┘
附記：本表依據大林加油站七十九年元月至八十年九月份工作
      日誌製定。
